臺灣高雄地方法院刑事判決　　　　　　　 93年度訴字第153號
公　訴　人　臺灣高雄地方法院檢察署檢察官
被　　　告　丙○○　男民國61.
選任辯護人　曾清山律師
上列被告因偽造有價證券案件，經檢察官提起公訴（92年度偵字
第24354號），本院判決如下：
    主  文
丙○○共同偽造私文書，足以生損害於他人，處有期徒刑參月，
如易科罰金，以參佰元折算壹日，緩刑貳年。附表所示之偽造本
票參紙均沒收。
    理  由
一、丙○○因其女友丁○○（業經檢察官為不起訴處分確定）自
    民國86年起居住在甲○○位於高雄市○鎮區○○路271 巷2
    弄2 號5 樓之住處，而與甲○○相識。因甲○○之前夫張榮
    顯自86年7 月間出獄以來，屢至甲○○住處騷擾借款，甲○○不堪其擾，竟思偽造借款憑證騙取張榮顯相信其無款項出
    借，乃於88年11月19日晚間8 時許，在上址住處，商請丙○○偽造「陳建志」名義簽發之本票，作為借款憑證以取信張
    榮顯，丙○○遂與甲○○基於共同偽造私文書之犯意聯絡，
    由甲○○提供如附表所示票號TH82684 、TH826816及TH82
    6817之空白本票3 紙及陳建志之姓名、住址、
    到期日90年12月1 日等資料予丙○○，再由丙○○在上開3
    紙空白本票上填寫發票人陳建志之姓名、地址及
    、發票日88年11月19日、到期日90年12月1 日，但未記載本
    票面額之尚未完全具備本票應記載事項之文書3 紙交由甲○○，以備取信於張榮顯，而偽造陳建志名義之借款憑證私文
    書，足以生損害於真正之陳建志。
二、案經甲○○訴請臺灣高雄地方法院檢察署檢察官偵查起訴。
    理  由
一、訊據被告丙○○固坦承於前揭時、地在告訴人王麗萍所提供
    如附表所示票號TH82684 、TH826816、TH826817之空白本票
    上書立發票日88年11月19日、到期日90年12月1 日及發票人
    陳建志之姓名、住址、
    文書犯行，辯稱：因甲○○的前夫張榮顯常來向王麗萍騷擾
    借錢，甲○○為使張榮顯相信她已經把錢借給別人，才拜託
    伊按照她所提供的資料，在上開空白本票上填寫發票人陳建
    志之姓名、住址、
    朋友的立場才幫忙甲○○填寫，並沒有偽造文書之故意云云
    。
二、經查：
  (一)告訴人甲○○之前夫張榮顯自86年7 月出獄後，常前往甲○○住處騷擾借錢，甲○○不堪其擾，乃於88年11月19日晚間
    8 時許，在其上址住處，提供附表所示空白本票3 紙及陳建
    志之姓名、住址、
    填寫等情，業經在場目擊證人丁○○於本院91年度雄簡字第
    2199號清償債務事件審理中具結證稱：此3 張本票均是甲○○於88年11月19日在住處委託被告簽發的，除了本票上的金
    額及指紋外，均是被告所填寫等語（見前開民事卷第88頁）
    ，及於本院審理中具結證稱：因甲○○的前夫對她施暴，甲○○遂要求伊去她的住處陪她住，住了2 年多，直至89年2
    月才搬走，於87年12月24日張榮顯去甲○○住處潑灑汽油後
    ，仍常常去找甲○○，在接近88年年底的某天晚上八點多，
    伊下班時，甲○○說她前夫來要錢，為了說服她前夫她的錢
    都已經借給別人了，她才拿出3 張本票及一個姓陳的資料，
    要被告幫忙填寫姓名、住址、日期及
    照甲○○提供的資料填寫，再將本票交給甲○○，因甲○○
    沒有提供金額，所以被告沒有填寫，當時伊問甲○○沒有金
    額，他前夫如何相信，甲○○說她自己會處理等語綦詳（見
    本院卷第166 、172 、173 頁），參以告訴人於本院審理中
    具結證稱：此3 張空白本票是她提供的，是一次拿給被告的
    等語（見本院卷第100 頁），及於87年12月24日警詢中指稱
    ：87年12月24日張榮顯去其住處撥灑汽油，且張榮顯出獄後
    ，曾多次前往其住處騷擾，已有案件在法院審理等語，有高
    雄市政府警察局前鎮分局93年5 月24日高市警前分三字第
    0930009871號函暨檢送之甲○○警詢筆錄在卷可憑（見本院
    卷第60、67、68頁，被告與辯護人均未於言詞辯論終結前就
    告訴人甲○○前開警詢之陳述聲明異議，且本院審酌該言詞
    陳述作成之狀況，認為適當，依刑事訴訟法第15 9條之5 規
    定，得做為證據），足見被告前開所辯，尚非無據。
  (二)公訴人及本院雖曾收集被告及告訴人於88年1 月間在世華銀
    行前鎮分行所填寫之開戶資料、存款存入及存款取款憑條、
    連同在法庭書寫之字跡與附表所示本票原本送請法務部調查
    局及內政部警政署刑事警察局鑑定該3 紙本票上面額筆跡係
    何人所書寫及比對該本票上之指印，然均以所搜集資料不全
    而無法為鑑定筆跡係被告或告訴人所書寫，及因本票上所按
    捺指紋因印泥汙積不勻且按捺面積過小，致特徵點不足，難
    以進行比對，此有上開機關之回函附卷可憑（見偵查卷第39
    頁及本院卷第12 9、133-1 頁）。惟經本院比對被告於世華
    銀行前鎮分行所填寫之開戶資料、存款存入憑條、存款取款
    憑條之筆跡，發現各該被告本人書寫之阿拉伯數字、金額大
    寫國字筆跡客觀上明顯差異非大，然與附表所示本票之金額
    大寫國字、阿拉伯數字及
    果，客觀上依吾人一般肉眼判斷習慣與能力，被告本人所書
    寫之阿拉伯數字與本票上
    相同，但與本票金阿拉伯數字未發現有相同或神似之情，且
    其本人書寫之金額大寫國字與本票金額之大寫國字亦未發現
    有相同或神似之情，此有各該書據文件附卷可供比對（見本
    院卷第120 、126- 127頁），是依比對結果，益徵被告陳稱
    附表所示本票之金額大寫國字與阿拉伯數字均非其所書寫一
    節，應非虛構據，應堪採信。
  (三)告訴人雖於本院審理中指稱：被告於88年1 月間，以朋友調
    現週轉為由，向其借款30萬元，並約定利息3 分，借款期限
    3 個月，其信以為真，於同年月14日將面額40萬元支票交予
    被告後，被告於1 星期後方交付已填寫金額、日期、發票人
    陳建志姓名、地址、
    票以供擔保云云。然此為被告所否認，並辯稱：伊從未向告
    訴人借款，88年1 月14日間是告訴人說錢儘量不要在她的帳
    戶，要伊開設銀行帳戶借她使用，當日伊與告訴人及丁○○
    一同前往世華銀行前鎮分行開戶，於開戶當日，告訴人交給
    伊現金500 元及付款人世華銀行前鎮分行、指定受款人甲○○、面額40萬元之支票1 紙，由伊開設0000 00000000 號帳
    戶並存入該支票，再填寫取款憑條，提領現金30萬元後，並
    連同現金、存摺、提款卡一併交予甲○○使用等語，核與證
    人丁○○於本院前開清償借款事件及本案審理中證述情節相
    符（見前開民事卷第86頁、本院卷第164-165 、168 頁），
    並有世華銀行前鎮分行檢送之開戶印鑑卡、存款存入憑條、
    存款取款憑條及該帳戶交易明細在卷可憑（見本院卷第
    108-109 、111-112 頁），參以被告於開戶當日確已領取金
    融卡，有前揭開戶印鑑卡可佐，足見被告上開所辯，應非虛
    妄，堪以採信。復觀以告訴人前開所陳各節，與其於告訴狀
    中指稱：88年元月初，被告說朋友要週轉30萬元3 個月，88
    年1 月13日被告催說要借款就要快一點，伊朋友要跳票了，
    晚上會帶朋友與她見面，她心軟，即提款交付30萬元予被告
    ，有世華銀行前鎮分行提款紀錄可稽，一星期後，被告才交
    付系爭本票云云（見偵查卷第3-4 頁91年7 月15日告訴狀，
    告訴人於本院審理中證稱告訴狀所載內容均係其之本意，見
    本院卷第175-176 頁，且被告、辯護人及公訴人均未聲明異
    議，依刑事訴訟法第159 條之5 第2 項、第1 項規定，視為
    同意作為證據，又經本院審酌此等書面陳述作成時之情況，
    亦認為適當，認有證據能力）；及於91年8 月16日本院前開
    民事事件第一次審理時陳稱：「（問：除票據外有無其他證
    據證明被告借錢？）提出告訴狀，內有交易明細可證，我是
    去銀行轉帳。（問：轉帳匯到何處？）88年1 月13日我事實
    上是提領現金，銀行紀錄有誤，當時我、被告即被告女友在
    場。」云云（見前開民事卷第18頁，依刑事訴訟法第159 條
    之1 第1 項規定，告訴人於本院民事庭向法官所為之陳述，
    自得為證據），互核並不一致，是尚難以告訴人有瑕疵之指
    訴為不利被告之認定。
  (四)至公訴人指稱倘告訴人係為騙取張榮顯已無現金可借，方請
    被告書立附表所示本票，又豈會於88年1 月初請警員陳振興
    查詢陳建志之身分，足見被告所辯各節不足採信，應以告訴
    人所述較為可採云云。然查，告訴人確曾透過友人介紹前往
    高雄市政府警察局前鎮鎮派出所請警員陳振興查詢
    陳建志身分，因核對該
    話通知被告前往派出所說明，且當時被告即已陳明是甲○○
    提供陳建志的資料叫被告填寫的等情，業經人陳振興於偵查
    及本院審理中證述甚詳（見偵查卷第23頁反面及本院卷第
    208-209 頁），惟此詢問時間係在本票到期日90年12月1 日
    屆至後，而非於88年1 月初，業經告訴人於前述告訴狀陳明
    甚詳（見偵查卷第6 頁），復參以告訴人透過友人前往警局
    查詢動機不明，被告所辯各節始終一致，反係告訴人指訴情
    節，前後不一，不足採信，已如前述，是公訴人前開推論，
    恐係有誤。
  (五)又本件被告既已知悉告訴人係為騙取其前夫張榮顯，方提供
    本票及陳建志之姓名、地址及
    偽造「陳建志」名義之借款憑證，顯見被告已和告訴人有共
    同偽造「陳建志」借款憑證之故意，其辯稱無偽造文書之故
    意云云，不足採信。是本案事證明確，被告犯行，應堪認定
    。
三、按本票應記載一定之金額，否則其票據無效，此為票據法第
    120 條第1 項第62款、第11條第1 項前段所明定。倘未記載
    發票日期，因欠缺票據絕對應記載之事項，應屬無效票據，
    而僅成立偽造屬於一般債權憑證之私文書罪，迭經最高法院
    著有判決可稽（最高法院84年度台非字第3 號判決、83年度
    台上字第6712號判決、78年台上字第2768號判決、71年度台
    上字第2961號判決參照）。又按刑法處罰行使偽造私文書罪
    之主旨，重在保護文書公共之信用，非僅保護制作名義人之
    利益。故所偽造之文書，如足以生損害於公眾或他人，罪即
    成立，不問實際上有無制作名義人其人，縱令制作文書名義
    人係憑空虛構或其人已死亡，亦無不可，有最高法院91年度
    台上字第2226號判決可資參照。被告在告訴人所提供之空白
    本票上偽造發票人陳建志之簽名、地址、
    日之無票面金額之未完成本票，做為陳建志向告訴人借款之
    憑證，供告訴人備以取信前夫張榮顯之所為，係犯刑法第
    210 條之私造私文書罪；公訴人認被告所為係犯刑法第201
    條第1 項之偽造有價證券罪，其起訴法條尚有未洽，惟因其
    基本社會事實相同，本院自得予以審理，並依法變更起訴法
    條。被告與告訴人甲○○就上開犯行間，有犯意之聯絡及行
    為之分擔，均為共同正犯。爰審酌被告犯罪之動機、目的、
    手段、所生危害、與告訴人關係暨犯罪後態度等一切情狀，
    量處如主文所示之刑。又按刑法第41條業於90年1 月10 日
    修正公布，同年月12日生效，修正後刑法第41條第1 項前段
    規定「犯最重本刑為5 年以下有期徒刑以下之刑之罪，而受
    6 個月以下有期徒刑或拘役之宣告，因身體、教育、職業、
    家庭之關係或其他正當事由，執行顯有困難者，得以1 元以
    上3 元以下折算1 日，易科罰金。」，與修正前刑法第41
    條規定「犯最重本刑為3 年以下有期徒刑以下之刑之罪，而
    受6 個月以下有期徒刑或拘役之宣告，因身體、教育、職業
    、家庭之關係，執行顯有困難者，得以1 元以上3 元以下折
    算1 日，易科罰金。」不同。經比較新舊法結果，以新法較
    有利於行為人，故依刑法第2 條第1 項前段規定，
    本件自應適用裁判時之法律即修正後刑法第41條第1 項前段
    之規定，諭知易科罰金之折算標準。又查被告前未曾受有期
    徒刑以上刑之宣告，有臺灣高等法院被告前案紀錄表及臺灣
    高雄地方法院檢察署刑案資料查註紀錄表附卷可憑，其因一
    時失慮，致觸犯本案犯行，信其經此偵、審程序及科刑之教
    訓後，當知所警惕，應無再犯之虞，本院認前開對其宣告之
    刑，以暫不執行為適當，爰予宣告緩刑二年，以啟自新。至
    被告於如附表所示之私文書，係共犯甲○○所有，為犯罪所
    得之物，應依刑法第38條第2 款規定沒收，併此敘明。
據上論斷，應依刑事訴訟法第299 條第1 項前段、第300 條、第
28條、第210 條、第2 條第1 項前段、第41條第1 項前段、第74
條第1 款、第38條第1 項第2 款、罰金罰鍰提高標準條例第2 條
，判決如主文。
本案經檢察官乙○○到庭執行職務。
中　　華　　民　　國　　94　　年　　4 　　月　　26　　日
                    刑事第一庭  審判長法  官  裕斗
                                      法  官  方百正
                                      法  官  廖純卿
以上正本證明與原本無異。
如不服本判決，應於收受送達後10日內向本院提出上訴書狀。
中　　華　　民　　國　　94　　年　　4 　　月　　26　　日
 　　　　　　　　　　　　　　　       書記官  劉企萍
附錄本案論罪科刑法條
刑法第210條
偽造、變造私文書，足以生損害於公眾或他人者，處5 年以下有
期徒刑。
┌───────────────────────────┐
│（私文書）：　　　　　　　　　　　　　　　　　     　 │
├───┬────┬────┬──────┬──────┤
│發票人│ 發票日 │到期日  │  面額      │  票號      │
│　　　│ 　　   │ 　　　 │            │   　　　   │
├───┼────┼────┼──────┼──────┤
│陳建志│88.11.19│90.12.01│ 被告未填載 │TH826814    │                                                    │
│　　　│        │        │            │         　 │
├───┼────┼────┼──────┼──────┤
│同上  │ 同上   │同上    │ 同上       │TH826816    │
│      │        │        │            │            │
├───┼────┼────┼──────┼──────┤
│同上  │ 同上   │ 同上   │ 同上       │TH826814    │
├───┴────┴────┴──────┴──────┤
│說明：                                                │
│    因欠缺票據絕對必要記載事項（票據法第120條第1項第2 │
│    款參照），此本票為無效票，應視為私文書。          │
└───────────────────────────┘
